ACORDAO-COMPLETO-2524628

ACÓRDÃO 2261/2022 ATA 14/2022 - SEGUNDA CÂMARA

VISTOS, relatados e discutidos estes autos em que se analisa atos de alteração de aposentadoria (n.º 87.132/2020 e 87.470/2020) emitidos pelo Tribunal Regional Eleitoral do Rio de Janeiro em benefício de Sonia Maria Martins Pereira.
ACORDAM os Ministros do Tribunal de Contas da União, reunidos em Sessão da 2ª Câmara, ante as razões expostas pelo Relator, e com fulcro no inciso III do art. 71 da Constituição Federal e nos arts. 1º, inciso V, e 39, inciso II, da Lei 8.443/1992, c/c os arts. 259, inciso II e 260 do Regimento Interno/TCU, em:
9.1. considerar ilegais os presentes atos de alteração de aposentadoria em favor Sonia Maria Martins Pereira, negando-lhes registro, em razão da ilegal incorporação de quintos de funções não exercidas;
9.2. determinar ao Tribunal Regional Eleitoral do Rio de Janeiro que:
9.2.1. promova a exclusão, no prazo 15 (quinze) dias, contados a partir da ciência desta deliberação, sujeitando-se a autoridade administrativa omissa à responsabilidade solidária, da rubrica relativa à irregularidade apontada no item 9.1 deste acórdão, uma vez que o seu pagamento não encontra respaldo na jurisprudência deste Tribunal;
9.2.2. dê ciência, no prazo de 15 (quinze) dias, contados da notificação, do inteiro teor desta deliberação à interessada, alertando-a de que o efeito suspensivo proveniente da interposição de eventuais recursos junto ao TCU não a exime da devolução dos valores percebidos indevidamente, caso o recurso não seja provido;
9.2.3. no prazo de 30 (trinta) dias, contados da ciência desta deliberação, envie a este Tribunal documentos comprobatórios de que a interessada cujos atos foram impugnados está ciente do julgamento deste Tribunal.
9.3. dispensar o ressarcimento das quantias indevidamente recebidas de boa-fé pela interessada, consoante o disposto no Enunciado 106 da Súmula da Jurisprudência do TCU;
9.4. autorizar a Sefip a promover a revisão de ofício dos atos inicial e de alteração (NCs 20780303-04-2014-000005-9 e 20780303-04-2014-000006-7) , em favor da interessada, ambos registrados tacitamente em 9/5/2019.

APOSENTADORIA. Atos de Aposentadoria da unidade emissora Tribunal Regional Eleitoral do Rio de Janeiro, enviados ao TCU pela unidade de controle interno Secretaria de Auditoria Interna - TRE-RJ para fins de análise e julgamento

Segunda Câmara

Tribunal Regional Eleitoral do Rio de Janeiro.

3. Interessados/Responsáveis:
3.1. Interessada: Sonia Maria Martins Pereira (XXX.155.183-XX);

13.1. Ministros presentes: Antonio Anastasia (na Presidência) e Aroldo Cedraz (Relator).
13.2. Ministro-Substituto convocado: Marcos Bemquerer Costa.
13.3. Ministro-Substituto presente: André Luís de Carvalho.

AROLDO CEDRAZ

Adoto como Relatório a instrução de peça 6, com as supressões que entendo cabíveis, a qual contou com a anuência tanto do corpo dirigente da Secretaria de Fiscalização de Integridade de Atos e Pagamentos de Pessoal e de Benefícios Sociais à peça 7 como do representante do Ministério Público que atua junto ao TCU (peça 8) :
"INTRODUÇÃO
1.	Trata-se de atos de aposentadoria, submetidos, para fins de registro, à apreciação do Tribunal de Contas da União (TCU) , de acordo com o art. 71, inciso III, da Constituição Federal.  Os atos foram cadastrados e disponibilizados ao TCU por intermédio do Sistema e-Pessoal, na forma do art. 2º e 4º da Instrução Normativa TCU 78/2018.
2.	Os atos desse processo pertencem às seguintes unidades:
2.1. Unidade emissora: Tribunal Regional Eleitoral do Rio de Janeiro.
2.2. Unidade cadastradora:  Tribunal Regional Eleitoral do Rio de Janeiro.
2.3. Subunidade cadastradora: Seção de Inativos e Pensionistas.
EXAME TÉCNICO
Procedimentos aplicados
3.	Os procedimentos para exame, apreciação e registro de atos de pessoal encontram-se estabelecidos na Instrução Normativa TCU 78/2018 e na Resolução TCU 206/2007. Essas normas dispõem que os atos de pessoal disponibilizados por meio do e-Pessoal devem ser submetidos previamente a críticas automatizadas, com base em parâmetros predefinidos.
4.	As críticas das informações cadastradas na etapa de coleta do ato foram elaboradas e validadas levando-se em conta as peculiaridades de cada ato. Os itens verificados nessa etapa são inerentes a dados cadastrais, fundamentos legais, mapa de tempo, ficha financeira, assim como eventuais ocorrências de acumulação. Trata-se de verificações abrangentes, minuciosas e precisas e sem a necessidade de ação humana e, portanto, menos suscetível a falhas. As críticas aplicadas estão discriminadas no sistema, no Menu e-Pessoal, opção "Crítica", que podem ser acessadas mediante concessão de perfil específico a servidores do TCU responsáveis pela análise.
5.	Além das críticas automatizadas, há verificação humana adicional no caso de haver alertas do sistema ou informações não formatadas, como esclarecimentos do gestor ou do controle interno.  
6.	As críticas também consideram os registros do Sistema Integrado de Administração de Recursos Humanos (Siape) . O Siape disponibiliza informações atualizadas sobre as parcelas que integram os proventos, diferentemente, portanto, do e-Pessoal, que informa as parcelas no momento do registro do ato. 
7.	Essa confrontação com o Siape fornece uma visão atual e verdadeira da situação, o que permite descaracterizar irregularidades e inconsistências que, embora constantes do e-Pessoal, já foram corrigidas.
8.	As verificações detectadas nos atos encontram-se discriminadas na aba de pendências de cada ato no sistema e-Pessoal, bem como nos espelhos dos atos contemplados por esta instrução.
Exame das Constatações
9.	Ato: 87132/2020 - Alteração - Interessado: SONIA MARIA MARTINS PEREIRA - CPF: XXX.155.183-XX
9.1. Parecer do Controle Interno: considerar o ato Ilegal. Justificativa:  Foi concedida à servidora revisão de quintos, alterando-se 1/5 de FC-4 (primeiro quinto incorporado) para 1/5 de CJ-2 e de 1/5 de FC-5 (segundo quinto incorporado) para 1/5 de CJ-3, em razão da transformação das funções efetivamente exercidas (níveis FC-4 e FC-5) ocorrida em momento posterior ao seu exercício, o que está em desacordo com diversos Acórdãos do TCU, como os Acórdãos 4.783/2014 e 9.375/2020, da Primeira Câmara, e 2.535/2017, 3.591/2017, 2.526/2018 e 10.231/2020, da Segunda Câmara. Cumpre informar que o Exmo. Sr. Presidente do TRE-RJ, em 01/10/20, determinou, ad cautelam, a alteração das incorporações da servidora para o estado anterior à revisão, que poderá se converter em definitivo, após observados os ditames estabelecidos na Lei nº 9.784/99, iniciando, portanto, as providências para a anulação da dita revisão. 
9.2. Constatações e análises: 
9.2.1. O Controle interno emitiu parecer pela ilegalidade.
a.	Justificativa do Gestor de Pessoal: Não há. Verificação efetuada no âmbito do TCU.
b.	Análise do Controle Interno:  Não há. Verificação efetuada no âmbito do TCU.
c.	Análise da Equipe Técnica: Ilegal
Ao emitir o parecer pela ilegalidade, o Controle Interno apresentou a seguinte justificativa: 'Foi concedida à servidora revisão de quintos, alterando-se 1/5 de FC-4 (primeiro quinto incorporado) para 1/5 de CJ-2 e de 1/5 de FC-5 (segundo quinto incorporado) para 1/5 de CJ-3, em razão da transformação das funções efetivamente exercidas (níveis FC-4 e FC-5) ocorrida em momento posterior ao seu exercício, o que está em desacordo com diversos Acórdãos do TCU, como os Acórdãos 4.783/2014 e 9.375/2020, da Primeira Câmara, e 2.535/2017, 3.591/2017, 2.526/2018 e 10.231/2020, da Segunda Câmara. Cumpre informar que o Exmo. Sr. Presidente do TRE-RJ, em 01/10/20, determinou, ad cautelam, a alteração das incorporações da servidora para o estado anterior à revisão, que poderá se converter em definitivo, após observados os ditames estabelecidos na Lei nº 9.784/99, iniciando, portanto, as providências para a anulação da dita revisão'.
Vale esclarecer que é ilegal a incorporação de quintos/décimos com base na remuneração da função comissionada diferente da efetivamente exercida é época.
No âmbito do Acórdão 4783/2014-TCU-Segunda Câmara (Ministro-Relator Benjamin Zymler) , este Tribunal deixou assente que a incorporação de quintos/décimos deve se dar com base na remuneração da função comissionada exercida, consoante termos do art. 3 da Lei 8.911/1994.
O Gestor de Pessoal discriminou na aba funções exercidas do ato que ¿Em 30 de novembro de 2015, o Diretor Geral do TRE/RJ determinou a revisão de 2/5 incorporados pela servidora, tendo sido convertido 1/5 de FC-4 em 1/5 de FC-8 (atual CJ-2) - , e 1/5 de FC-5 em 1/5 de FC-9 (atual CJ-3) . Na referida decisão, foi considerada a data de 22/08/2014 como marco para prescrição quinquenal para cálculos de atrasados'.
Nesse caso, o Gestor de Pessoal efetivou a incorporação de 1/5 de CJ-2 e 1/5 de CJ-3 em vez da função de nível FC-4 e FC-5 que foi aquela efetivamente exerceu à época, o que não está de acordo com o caput do art. 3º da Lei 8.911/1994.
Vale esclarecer que a posterior alteração/transformação da função exercida pelo servidor (a) não tem o condão de modificar o valor da função já incorporada, tendo em vista a natureza jurídica da vantagem, que tem por objetivo conferir estabilidade financeira aos ocupantes de cargos em comissão e funções comissionadas, e a inexistência de amparo legal nesse sentido.
Assim, manifestamos concordância com o Controle Interno, devendo a Unidade Jurisdicionada promover o ajuste das parcelas de quintos/décimos incorporados que foi objeto dessa alteração e não constava no ato inicial e alteração registrados tacitamente.
9.2.2. Houve o registro de pelo menos uma rubrica com 'Denominação para análise pelo TCU = Vantagem de caráter pessoal (214 - CARGO EM COMISSÃO OPTANTE C.EFETIVO (Vantagem de caráter pessoal - Incorporação de opção de função) - R$ 5.919,38) .
a.	Justificativa do Gestor de Pessoal: Não há. Verificação efetuada no âmbito do TCU.
b.	Análise do Controle Interno: Não há. Verificação efetuada no âmbito do TCU.
c.	Análise da Equipe Técnica: Ilegal
No âmbito do Acórdão 2988/2018-TCU-Plenário (Ministra-Relatora Ana Arraes) este Tribunal deixou assente de que os servidores que tenham satisfeito os pressupostos temporais no art. 193 da Lei 8.112/1990 e os requisitos para aposentadoria até 18/1/1995, podem acrescer aos proventos de inatividade, deferidos com base na remuneração do cargo efetivo, o valor da função de confiança ou a vantagem dos quintos/décimos/VPNI, de forma não cumulativa, em razão da vedação contida no § 2º do próprio art. 193 da Lei 8.112/1990
No caso concreto, além de estar cumulativa a opção com a vantagem de quintos/décimos, não houve o implemento dos requisitos de aposentadoria até o dia 18/1/1995 (sequer proporcional) razão pela qual é indevida a vantagem de opção.
Ademais, não houve o implemento dos requisitos do art. 193 da Lei 8.112/1990 até 18/1/1995 (cinco anos consecutivos ou dez anos interpolados no exercício de função) , razão pela qual também é indevida a vantagem de opção.
Em consulta à base Sisac, detectou-se que há ato inicial e alteração (NCs 20780303-04-2014-000005-9 e 20780303-04-2014-000006-7) ambos registrados tacitamente em 9/5/2019, consoante decidido pelo STF no âmbito do RE 636.553/RS, de relatoria do Ministro Gilmar Mendes, contendo a vantagem de quintos e opção.
Nesse caso, como o registro dos atos se deram há menos de cinco anos e há elementos que violam a ordem jurídica, é possível este Tribunal promover sua revisão de ofício, consoante art. 260, § 2º, do Regimento Interno do TCU.
Diante do exposto, esse ato de alteração deve ser apreciado pela ilegalidade, sem determinação para retirada da vantagem de opção ou quintos. Todavia, deverá ser determinado à SEFIP que promova a revisão de ofício dos atos inicial e alteração (NCs 20780303-04-2014-000005-9 e 20780303-04-2014-000006-7) registrados tacitamente em 9/5/2019.
9.3. O quadro resumo de ocorrências e, quando for o caso, o detalhamento da norma legal e da jurisprudência para as inconsistências acima elencadas encontra-se no anexo II dessa instrução. 
9.4. Encaminhamento do ato: 
9.4.1. Considerar ILEGAL e recusar registro do ato de Aposentadoria de SONIA MARIA MARTINS PEREIRA do quadro de pessoal do órgão/entidade Tribunal Regional Eleitoral do Rio de Janeiro, com base nos arts. 71, inciso III, da Constituição Federal, 1º, inciso V, e 39, inciso II, da Lei 8.443/1992 e 260, § 1º, do Regimento Interno.
9.4.2. Para o ato de Aposentadoria de SONIA MARIA MARTINS PEREIRA, determinar à SEFIP que promova a revisão de ofício dos atos inicial e alteração (NCs 20780303-04-2014-000005-9 e 20780303-04-2014-000006-7) registrados tacitamente em 9/5/2019. 
9.4.3. Com fulcro no art. 262, caput, do Regimento Interno deste Tribunal, determinar ao órgão/entidade Tribunal Regional Eleitoral do Rio de Janeiro que: 
a.	dê ciência, no prazo de quinze dias, contados da notificação, do inteiro teor desta deliberação ao interessado, alertando-o de que o efeito suspensivo proveniente da interposição de eventuais recursos junto ao TCU não o exime da devolução dos valores percebidos indevidamente, caso o recurso não seja provido.
b.	promova a exclusão, no prazo 15 (quinze) dias, contados a partir da ciência desta deliberação, sujeitando-se a autoridade administrativa omissa à responsabilidade solidária, da rubrica apontada em face de manifesta ilegalidade, uma vez que o seu pagamento não encontra respaldo na jurisprudência deste Tribunal.
c.	no prazo de trinta dias, contados da ciência da decisão, envie a este Tribunal documentos comprobatórios de que o interessado cujo ato foi impugnado está ciente do julgamento deste Tribunal.
d.	dispense a devolução dos valores indevidamente recebidos de boa-fé até a data da ciência do órgão/entidade Tribunal Regional Eleitoral do Rio de Janeiro, do acórdão que vier a ser proferido, com base no Enunciado 106 da Súmula da Jurisprudência do TCU.
10.	Ato: 87470/2020 - Alteração - Interessado: SONIA MARIA MARTINS PEREIRA - CPF: XXX.155.183-XX
10.1. Parecer do Controle Interno: considerar o ato Ilegal. Justificativa:  Justificativa do parecer: Foi concedida a servidora revisão de quintos, alterando-se 1/5 de FC-4 (primeiro quinto incorporado) para 1/5 de CJ-2 e de 1/5 de FC-5 (segundo quinto incorporado) para 1/5 de CJ-3, em razão da transformação das funções efetivamente exercidas (níveis FC-4 e FC-5) ocorrida em momento posterior ao seu exercício, o que está em desacordo com diversos Acórdãos do TCU, como os Acórdãos 4.783/2014 e 9.375/2020, da Primeira Câmara, e 2.535/2017, 3.591/2017, 2.526/2018 e 10.231/2020, da Segunda Câmara. Cumpre informar que o Exmo. Sr. Presidente do TRE-RJ, em 01/10/20, determinou, ad cautelam, a alteração das incorporações da servidora para o estado anterior à revisão, que poderá se converter em definitivo, após observados os ditames estabelecidos na Lei nº 9.784/99, iniciando, portanto, as providências para a anulação da dita revisão.
10.2. Constatações e análises: 
10.2.1. Houve o registro de pelo menos uma rubrica com 'Denominação para análise pelo TCU = Vantagem de caráter pessoal (6 - FUNÇÃO COMISSIONADA OPTANTE C. EFETIVO (Vantagem de caráter pessoal - Incorporação de opção de função) - R$ 2.232,38) .
a.	Justificativa do Gestor de Pessoal: Não há. Verificação efetuada no âmbito do TCU.
b.	Análise do Controle Interno: Não há. Verificação efetuada no âmbito do TCU.
c.	Análise da Equipe Técnica: Ilegal
No âmbito do Acórdão 2988/2018-TCU-Plenário (Ministra-Relatora Ana Arraes) este Tribunal deixou assente de que os servidores que tenham satisfeito os pressupostos temporais no art. 193 da Lei 8.112/1990 e os requisitos para aposentadoria até 18/1/1995, podem acrescer aos proventos de inatividade, deferidos com base na remuneração do cargo efetivo, o valor da função de confiança ou a vantagem dos quintos/décimos/VPNI, de forma não cumulativa, em razão da vedação contida no § 2º do próprio art. 193 da Lei 8.112/1990
No caso concreto, além de estar cumulativa a opção com a vantagem de quintos/décimos, não houve o implemento dos requisitos de aposentadoria até o dia 18/1/1995 (sequer proporcional) razão pela qual é indevida a vantagem de opção.
Ademais, não houve o implemento dos requisitos do art. 193 da Lei 8.112/1990 até 18/1/1995 (cinco anos consecutivos ou dez anos interpolados no exercício de função) , razão pela qual também é indevida a vantagem de opção.
Em consulta à base Sisac, detectou-se que há ato inicial e alteração (NCs 20780303-04-2014-000005-9 e 20780303-04-2014-000006-7) ambos registrados tacitamente em 9/5/2019, consoante decidido pelo STF no âmbito do RE 636.553/RS, de relatoria do Ministro Gilmar Mendes, contendo a vantagem de quintos e opção.
Nesse caso, como o registro dos atos se deram há menos de cinco anos e há elementos que violam a ordem jurídica, é possível este Tribunal promover sua revisão de ofício, consoante art. 260, § 2º, do Regimento Interno do TCU.
Diante do exposto, esse ato de alteração deve ser apreciado pela ilegalidade, sem determinação para retirada da vantagem de opção ou quintos. Todavia, deverá ser determinado à SEFIP que promova a revisão de ofício dos atos inicial e alteração (NCs 20780303-04-2014-000005-9 e 20780303-04-2014-000006-7) registrados tacitamente em 9/5/2019.
10.2.2. O Controle interno emitiu parecer pela ilegalidade.
a.	Justificativa do Gestor de Pessoal: Não há. Verificação efetuada no âmbito do TCU.
b.	Análise do Controle Interno: Não há. Verificação efetuada no âmbito do TCU.
c.	Análise da Equipe Técnica: Ilegal
Ao emitir o parecer pela ilegalidade, o Controle Interno apresentou a seguinte justificativa: 'Foi concedida à servidora revisão de quintos, alterando-se 1/5 de FC-4 (primeiro quinto incorporado) para 1/5 de CJ-2 e de 1/5 de FC-5 (segundo quinto incorporado) para 1/5 de CJ-3, em razão da transformação das funções efetivamente exercidas (níveis FC-4 e FC-5) ocorrida em momento posterior ao seu exercício, o que está em desacordo com diversos Acórdãos do TCU, como os Acórdãos 4.783/2014 e 9.375/2020, da Primeira Câmara, e 2.535/2017, 3.591/2017, 2.526/2018 e 10.231/2020, da Segunda Câmara. Cumpre informar que o Exmo. Sr. Presidente do TRE-RJ, em 01/10/20, determinou, ad cautelam, a alteração das incorporações da servidora para o estado anterior à revisão, que poderá se converter em definitivo, após observados os ditames estabelecidos na Lei nº 9.784/99, iniciando, portanto, as providências para a anulação da dita revisão'.
Vale esclarecer que é ilegal a incorporação de quintos/décimos com base na remuneração da função comissionada diferente da efetivamente exercida é época.
No âmbito do Acórdão 4783/2014-TCU-Segunda Câmara (Ministro-Relator Benjamin Zymler) , este Tribunal deixou assente que a incorporação de quintos/décimos deve se dar com base na remuneração da função comissionada exercida, consoante termos do art. 3 da Lei 8.911/1994.
O Gestor de Pessoal discriminou na aba funções exercidas do ato que 'Em 30 de novembro de 2015, o Diretor Geral do TRE/RJ determinou a revisão de 2/5 incorporados pela servidora, tendo sido convertido 1/5 de FC-4 em 1/5 de FC-8 (atual CJ-2) -, e 1/5 de FC-5 em 1/5 de FC-9 (atual CJ-3) . Na referida decisão, foi considerada a data de 22/08/2014 como marco para prescrição quinquenal para cálculos de atrasados'.
Nesse caso, o Gestor de Pessoal efetivou a incorporação de 1/5 de CJ-2 e 1/5 de CJ-3 em vez da função de nível FC-4 e FC-5 que foi aquela efetivamente exerceu à época, o que não está de acordo com o caput do art. 3º da Lei 8.911/1994.
Vale esclarecer que a posterior alteração/transformação da função exercida pelo servidor (a) não tem o condão de modificar o valor da função já incorporada, tendo em vista a natureza jurídica da vantagem, que tem por objetivo conferir estabilidade financeira aos ocupantes de cargos em comissão e funções comissionadas, e a inexistência de amparo legal nesse sentido.
Assim, manifestamos concordância com o Controle Interno, devendo a Unidade Jurisdicionada promover o ajuste das parcelas de quintos/décimos incorporados que foi objeto dessa alteração e não constava no ato inicial e alteração registrados tacitamente.
10.3. O quadro resumo de ocorrências e, quando for o caso, o detalhamento da norma legal e da jurisprudência para as inconsistências acima elencadas encontra-se no anexo II dessa instrução. 
10.4. Encaminhamento do ato: 
10.4.1. Considerar ILEGAL e recusar registro do ato de Aposentadoria de SONIA MARIA MARTINS PEREIRA do quadro de pessoal do órgão/entidade Tribunal Regional Eleitoral do Rio de Janeiro, com base nos arts. 71, inciso III, da Constituição Federal, 1º, inciso V, e 39, inciso II, da Lei 8.443/1992 e 260, § 1º, do Regimento Interno.
10.4.2. Para o ato de Aposentadoria de SONIA MARIA MARTINS PEREIRA, determinar à SEFIP que promova a revisão de ofício dos atos inicial e alteração (NCs 20780303-04-2014-000005-9 e 20780303-04-2014-000006-7) ambos registrados tacitamente em 9/5/2019. 
10.4.3. Com fulcro no art. 262, caput, do Regimento Interno deste Tribunal, determinar ao órgão/entidade Tribunal Regional Eleitoral do Rio de Janeiro que: 
a.	dê ciência, no prazo de quinze dias, contados da notificação, do inteiro teor desta deliberação ao interessado, alertando-o de que o efeito suspensivo proveniente da interposição de eventuais recursos junto ao TCU não o exime da devolução dos valores percebidos indevidamente, caso o recurso não seja provido.
b.	promova a exclusão, no prazo 15 (quinze) dias, contados a partir da ciência desta deliberação, sujeitando-se a autoridade administrativa omissa à responsabilidade solidária, da rubrica apontada em face de manifesta ilegalidade, uma vez que o seu pagamento não encontra respaldo na jurisprudência deste Tribunal.
c.	no prazo de trinta dias, contados da ciência da decisão, envie a este Tribunal documentos comprobatórios de que o interessado cujo ato foi impugnado está ciente do julgamento deste Tribunal.
d.	dispense a devolução dos valores indevidamente recebidos de boa-fé até a data da ciência do órgão/entidade Tribunal Regional Eleitoral do Rio de Janeiro, do acórdão que vier a ser proferido, com base no Enunciado 106 da Súmula da Jurisprudência do TCU.
CONCLUSÃO
11.	A abrangência e a profundidade das verificações levadas a efeito fundamentam convicção de que os atos 87470/2020 e 87132/2020 podem ser apreciados pela ilegalidade, em razão das irregularidades apontadas no item Exame das Constatações desta instrução, que representam afronta à legislação e à jurisprudência de referência.
12.	Os aludidos atos deram entrada neste Tribunal há menos de cinco anos, não sendo aplicável, portanto, o procedimento de contraditório e ampla defesa determinado pelo Acórdão 587/2011-TCU-Plenário.
PROPOSTA DE ENCAMINHAMENTO
13.	Ante o exposto, com fundamento no art. 71, inciso III, da Constituição Federal, no art. 1º, inciso V, e art. 39, incisos I e II, da Lei 8.443/1992, no art. 260 do Regimento Interno do Tribunal de Contas da União, propõe-se: 
13.1. Considerar ILEGAIS e recusar registro dos atos de Aposentadoria de  e SONIA MARIA MARTINS PEREIRA do quadro de pessoal do órgão/entidade Tribunal Regional Eleitoral do Rio de Janeiro, com base nos arts. 71, inciso III, da Constituição Federal, 1º, inciso V, e 39, inciso II, da Lei 8.443/1992 e 260, § 1º, do Regimento Interno.
13.2. Para o ato de Aposentadoria de SONIA MARIA MARTINS PEREIRA, determinar à SEFIP que promova a revisão de ofício dos atos inicial e alteração (NCs 20780303-04-2014-000005-9 e 20780303-04-2014-000006-7) registrados tacitamente em 9/5/2019.
13.3. Para o ato de Aposentadoria de SONIA MARIA MARTINS PEREIRA, determinar à SEFIP que promova a revisão de ofício dos atos inicial e alteração (NCs 20780303-04-2014-000005-9 e 20780303-04-2014-000006-7) ambos registrados tacitamente em 9/5/2019.
13.4. Com fulcro no art. 262, caput, do Regimento Interno deste Tribunal, determinar ao órgão/entidade Tribunal Regional Eleitoral do Rio de Janeiro que: 
13.4.1. promova a exclusão, no prazo 15 (quinze) dias, contados a partir da ciência desta deliberação, sujeitando-se a autoridade administrativa omissa à responsabilidade solidária, da rubrica apontada em face de manifesta ilegalidade, uma vez que o seu pagamento não encontra respaldo na jurisprudência deste Tribunal.
13.4.2. dê ciência, no prazo de quinze dias, contados da notificação, do inteiro teor desta deliberação ao interessado, alertando-o de que o efeito suspensivo proveniente da interposição de eventuais recursos junto ao TCU não o exime da devolução dos valores percebidos indevidamente, caso o recurso não seja provido.
13.4.3. no prazo de trinta dias, contados da ciência da decisão, envie a este Tribunal documentos comprobatórios de que o interessado cujo ato foi impugnado está ciente do julgamento deste Tribunal.
13.4.4. dispense a devolução dos valores indevidamente recebidos de boa-fé até a data da ciência do órgão/entidade Tribunal Regional Eleitoral do Rio de Janeiro, do acórdão que vier a ser proferido, com base no Enunciado 106 da Súmula da Jurisprudência do TCU."
	É o Relatório.

não há.

Procurador Rodrigo Medeiros de Lima.

APOSENTADORIA. ALTERAÇÃO. INCORPORAÇÃO IRREGULAR DE QUINTOS. FUNÇÕES NÃO EXERCIDAS. CUMULAÇÃO COM OPÇÃO. FALTA DE REQUISITOS PARA INCORPORAÇÃO DA OPÇÃO. ILEGALIDADE E NEGATIVA DE REGISTRO DOS ATOS DE ALTERAÇÃO. ATOS ORIGINAIS DE CONCESSÃO E ALTERAÇÃO REGISTRADOS TACITAMENTE. REVISÃO DE OFÍCIO. CIÊNCIA.

APOSENTADORIA (APOS)

Secretaria de Fiscalização de Integridade de Atos e Pagamentos de Pessoal e de Benefícios Sociais (Sefip).

Em apreciação dois atos de alteração de aposentadoria (n.º 87.132/2020 e 87.470/2020) emitidos pelo Tribunal Regional Eleitoral do Rio de Janeiro em benefício de Sonia Maria Martins Pereira.
2.	A Secretaria de Fiscalização de Integridade de Atos e Pagamentos de Pessoal e de Benefícios Sociais (Sefip) propõe a ilegalidade dos referidos atos, negando-lhes registro, ante a constatação de incorporação de quintos/décimos com base na remuneração da função comissionada diferente da efetivamente exercida, assim como da irregular percepção de vantagem de opção sem que tenha havido o implemento dos requisitos do art. 193 da Lei 8.112/1990 até 18/1/1995 (cinco anos consecutivos ou dez anos interpolados no exercício de função) e cumulada com os quintos (peças 6 e 7) . A Sefip propõe ainda seja determinada a revisão de ofício dos atos inicial (NC 20780303-04-2014-000005-9) e de alteração (NC 20780303-04-2014-000006-7) em relação à Sonia Maria Martins Pereira. 
3.	O Ministério Público de Contas concorda com esse encaminhamento (peça 8) .
4.	De fato, em ambos os atos de alteração submetidos a registro e ora apreciados, constam a incorporação de parcelas de quintos referentes à funções não exercidas, em razão da alteração de 1/5 de FC-4 (primeiro quinto incorporado) para 1/5 de CJ-2 e de 1/5 de FC-5 (segundo quinto incorporado) para 1/5 de CJ-3, em razão da transformação das funções efetivamente exercidas (níveis FC-4 e FC-5) ocorrida em momento posterior ao seu exercício pela interessada.
5.	Essa incorporação está em desacordo com diversos Acórdãos do TCU, a exemplo dos Acórdãos 4.783/2014 e 9.375/2020, da Primeira Câmara, e 2.535/2017, 3.591/2017, 2.526/2018 e 10.231/2020, da Segunda Câmara. Consoante o Acórdão 4783/2014-TCU-Segunda Câmara (rel. min. Benjamin Zymler) , esta Corte deixou assente que a incorporação de quintos/décimos deve se dar com base na remuneração da função comissionada exercida, consoante termos do art. 3º da Lei 8.911/1994.
6.	De igual modo, em ambos os atos de alteração ora apreciados, estão presentes rubricas de incorporação de opção de função, nos valores de R$ 5.919,38 e R$ 2.232,38, respectivamente.
7.	No caso concreto, além de estarem cumuladas com a vantagem de quintos/décimos, não houve o implemento dos requisitos de aposentadoria até o dia 18/1/1995. Não se encontra presente o requisito de cinco anos consecutivos ou dez anos interpolados no exercício de função, razão pela qual é indevida a vantagem de opção, nos termos do Acórdão 2988/2018-TCU-Plenário (rel. min. Ana Arraes) .
8.	Ocorre que, em consulta à base Sisac, a Sefip detectou haver, em favor da interessada, ato inicial e de alteração (NCs 20780303-04-2014-000005-9 e 20780303-04-2014-000006-7) , ambos registrados tacitamente em 9/5/2019, consoante decidido pelo STF no âmbito do RE 636.553/RS (rel. min. Gilmar Mendes) , contendo as vantagens de quintos e opção originalmente concedidas. Nesse caso, como os registros desses atos se deram há menos de cinco anos e há neles elementos que violam a ordem jurídica, deve ser promovida a sua revisão de ofício, consoante o art. 260, § 2º, do Regimento Interno do TCU.
9.	Feitas essas considerações, os atos de alteração ora em exame devem ser apreciados pela ilegalidade, com a consequente negativa de registro, sem prejuízo:
9.1.	do ajuste que deve ser promovido pelo Tribunal Regional Eleitoral do Rio de Janeiro em relação ao pagamento das parcelas de quintos/décimos objeto dos atos de alteração hora em exame; e
9.2.	da revisão de ofício dos atos inicial e de alteração registrados no Sisac (NCs 20780303-04-2014-000005-9 e 20780303-04-2014-000006-7) a ser realizada pela Sefip.
	Ante o exposto, VOTO por que seja adotada a deliberação que ora submeto a este Colegiado.	
TCU, Sala das Sessões, em 10 de maio de 2022.
AROLDO CEDRAZ 
Relator